臺灣高等法院刑事判決　　　　　　　　95年度上易字第2431號
上　訴　人　臺灣板橋地方法院檢察署檢察官
上　訴　人
即　被　告　戊○○
上　訴　人　丙○○
（被告乙○○之配偶）
被　　　告　乙○○
　　　　　　　　　　（另案
上列上訴人因被告等妨害自由案件，不服臺灣板橋地方法院95年
度易字第412號，中華民國95年9月8日第一審判決（起訴案號：
臺灣板橋地方法院檢察署94年度偵字第20031號），提起上訴，
本院判決如下：
    主  文
原判決撤銷。
乙○○以強暴妨害人行使權利，處有期徒刑參月，如易科罰金，
以佰元折算壹日。
戊○○無罪。
    事  實
一、乙○○係臺北縣土城市○○○路一三七號、一三九號「山水
    園集社區」之社區管理員，甲○○為同址一三九之一號承租
    戶，以右鄰同址一三七之七號地下二樓之電錶（電號：00
    0000000000，下稱一三七之七號地下二樓電錶）
    供電。乙○○因不滿甲○○於民國九十四年三月十六日將一
    三七之七號地下二樓電錶之用電戶名，變更為甲○○本人（
    原戶名為呂岳雲）後，即不准乙○○合夥經營位於上址一三
    九之一號左側之小吃店轉接用電，而對之懷恨在心，明知上
    址一三七之七號地下二樓所有人林春梅未曾稱遭甲○○偷接
    電，竟於九十四年四月十九日間，故意向該社區管理委員會
    之主任委員戊○○稱：甲○○違法使用林春梅之電力，為維
    護社區住戶林春梅用電權益為由，應關閉林春梅之電錶，阻
    止甲○○用電云云，使不知情之戊○○同意乙○○可先行關
    閉甲○○用電之電錶。乙○○即基於妨害他人行使權利之犯
    意，於同日下午二時三十分許，擅自將設於上址「山水園集
    社區」內送電區總開關之一三七之七號地下二樓電錶之電源
    關閉，並將電錶箱上鎖，使甲○○承租使用之上址一三九之
    一號無法使用電力，以此強暴之方式，妨害甲○○使用電力
    之權利；乙○○於關閉電源後立即告知戊○○，戊○○即以
    社區管理委員會之主任委員之名義於電錶箱上張貼公告，適
    正在住處之甲○○因被斷電亦立即前往地下室之電錶處察看
    ，而查知上情。
二、案經甲○○訴由臺北縣政府警察局土城分局移送臺灣板橋地
    方法院檢察署檢察官偵查起訴。
    理  由
壹、有罪部分：
一、訊據被告乙○○固對於在上揭時、地，將設於上址「山水園
    集社區」內送電區總開關之一三七之七號地下二樓電錶之電
    源切斷，並將電錶箱上鎖，使告訴人甲○○無法使用電力等
    節均自承不諱，惟矢口否認有何妨害自由之犯行，辯稱：伊
    係山水園集社區管理員，上址一三七之七號地下二樓，係社
    區之停車場，電是社區的，告訴人私自把電接去用，一三七
    之七號由保誠公司轉賣予林春梅，伊等若未將之斷電，即無
    法對地主林春梅交代，伊等均不知斷電會影響到告訴人承租
    處一三九之一號地下二樓之供電云云。
二、經查：
  (一)被告乙○○於九十四年四月十九日下午二時三十分許，以維
    護住戶林春梅用電權益為由，將設於上址「山水園集社區」
    內送電區總開關之一三七之七號地下二樓電錶之電源切斷，
    並將電錶箱上鎖等事實，為被告所是認，並據告訴人於原審
    審理時結證屬實，並有一三七之七號電錶上鎖照片二幀在卷
    足稽（見偵查卷第二十四頁），此部分事實堪以認定。
  (二)臺北縣土城市○○○路一三七之七號地下二樓（土城市○○○段石壁寮小段五五八號建號）之建築物，係偉峰建設股份
    有限公司呂岳雲所起造，該址左側相通地下二樓，原為另建
    大樓之基地，但因故建商未再起造，乃存與上址相通以木板
    為牆之地下二樓建築物（此部分無建物登記），告訴人向呂
    岳雲承租，設立供奉財神爺之神壇，告訴人並於九十二年五
    月十九日向臺北縣土城市戶政事務所申請獨立門牌，為臺北
    縣土城市○○○路一三九之一號，該址供電自告訴人承租以
    來即使用一三七之七號地下二樓之電錶，並按時繳交電費，
    告訴人為便於繳交電費，於九十四年三月十七日至臺電土城
    服務所申辦過戶登記，將電錶戶名變更為甲○○。上址一三
    七之七號地下二樓，嗣分經買賣之原因，由起造人呂岳雲移
    轉所有權於保誠人壽保險股份有限公司，九十三年九月三日
    後由林春梅取得所有權至今，告訴人再於九十四年五月二十
    六日至臺電土城服務所申辦新設上址一三九之一號電錶，始
    結束二址共用一三七之七號電錶供電之情形等節，業據告訴
    人於原審審理時結證明確，復有證人即臺電土城服務所承辦
    人黃亞雄、證人林春梅、潘明道（林春梅之夫）於原審審理
    時之證詞可稽，並有卷附租賃契約書、臺北縣政府工務局變
    更使用執照、門牌證明書、用電戶基本資料、臺電公司南區
    營業處一般表制用戶復電單、過戶登記單、新設登記單及繳
    交電費紀錄單等可按，且有臺北縣板橋地政事務所九十五年
    五月十一日北縣板地資字第○九五○○○六九九二號函及所
    附建物登記第二類謄本及本院九十五年六月二十九日勘驗筆
    錄足考。是告訴人所承租之一三九之一號之用電在申請獨立
    電錶前，係合法使用一三七之七號電錶供電之事實自堪以認
    定。
  (三)被告乙○○雖一再辯稱：以為被告是偷用林春梅的電，才會
    去切電源云云。惟證人林春梅於原審時結證稱：「我跟甲○○沒有為了用電的事有爭執」、「我沒有告訴社區的人有人
    侵占我的電錶，並請他們幫我處理的事情，當時我根本沒有
    認為有人侵占我的電錶。」等語（見原審卷第二七七頁），
    及被告乙○○於本院審理時亦承稱：我在社區擔任管理員已
    經十幾年了，其他管理員都是我介紹的，都由我來管理，．
    ．．切電源前沒有去找林春梅確定甲○○有無偷電，我也沒
    有去問甲○○等語（見本院第四六、四七頁筆錄）。是被告
    乙○○已在社區擔任管理員十餘年，對告訴人與社區間之用
    電關係當知之甚稔，真正所有人林春梅又不曾向管理委員會
    或被告乙○○稱遭人竊電，被告乙○○竟完全未經查證而關
    閉告訴人之電源，顯不合常情；再參以證人林春梅於原審時
    所證稱：我後來才知道被斷電的事，因為社區將電切斷導致
    我的一三七之七的鐵門也沒有辦法開啟等語（見原審卷第二
    七八頁），是被告乙○○行為亦使證人林春梅自己也無法用
    電，自不可能如其所述係為維護林春梅之用電權益而為；再
    依卷證所示，被告乙○○與告訴人二人於本案發生前為用電
    一事爭執已久，自九十四年上半年起即互告多起訴訟案件（
    見本院卷第一０九－一一九頁本院九十六年度上訴字第一六
    二號刑事判決、原審法院九十五年度訴字第三四０二號刑事
    判決），二人顯然積怨已深，益證被告乙○○所為係因對告
    訴人不滿而藉此狹怨報復，故意而為，上開辯解自不足採。
    至證人丁○○於本院審理時到庭證稱：於九十年間，告訴人
    曾把電關掉，使我車子在地下室開不出來，我有去找被告乙○○接電等語（見本院第一０四頁），而本案係九十四年四
    月間之事，證人丁○○所證與本案並無關連，自亦不足為被
    告乙○○有利之認定。
  (四)綜上所述，被告乙○○無正當理由，擅自將告訴人用電之電
    錶切斷電源並加鎖，所為自有妨害他人權利行使之故意。本
    件已臻事證明確，被告乙○○犯行堪以認定，應依法論科。
三、按刑法第三百零四條之強暴、脅迫，祇以所用之強脅手段足
    以妨害他人行使權利，或足使他人行無義務之事為已足，並
    非以被害人之自由完全受其壓制為必要，此有最高法院二十
    八年上字第三六五○號判例足供參照。被告乙○○將供應告
    訴人電源之電錶切斷，並在電錶箱上加鎖，既足以妨害告訴
    人用電之權利，核其所為係犯刑法第三百零四條第一項之以
    強暴妨害人行使權利之強制罪。又被告本案行為後，刑法第
    三百零四條第一項後段法條固未修正，惟就其法定刑罰金刑
    部分，九十四年二月二日修正公布之刑法第三十三條第五款
    規定，已將原罰金刑最低額度由銀元一元（相當於新臺幣三
    元），提高為新臺幣一千元以上，且以百元計之，並於九十
    五年七月一日施行，比較新、舊法結果，應以行為時法律即
    修正前刑法第三十三條第五款規定有利於被告。再被告行為
    後，刑法施行法增訂第一條之一：「中華民國九十四年一月
    七日刑法修正施行後，刑法分則編所定罰金之貨幣單位為新
    臺幣。九十四年一月七日刑法修正時，刑法分則編未修正之
    條文定有罰金者，自九十四年一月七日刑法修正施行後，就
    其所定數額提高為三十倍。但七十二年六月二十六日至九十
    四年一月七日新增或修正之條文，就其所定數額提高為3倍
    」，此一條文已於九十五年七月一日施行。刑法第三百零四
    條第一項後段所定罰金刑部分，原係依罰金罰鍰提高標準條
    例第1條前段規定提高十倍，並以銀元作為計算單位，因上
    開包裹式修正之規定，亦隨同修正，比較新舊法，因1銀元
    係以新臺幣三元計算，原銀元罰金刑提高十倍，與新法以新
    臺幣為計算單位提高三十倍，其結果並無實質之差異。是此
    等有關罰金刑之修正，修正前之規定與修正後之現行法相較
    ，並無修正前規定對被告不利之情形，依刑法第二條第一項
    前段規定，自仍適用修正前之規定，附此敘明。
四、原審以被告乙○○事證明確，據以論罪科刑，固非無見，惟
    查：本案係被告乙○○單獨為之，原審判決以同案被告戊○○為共犯（戊○○不成立犯罪部分，理由詳如下述），即為
    未合。被告乙○○之妻丙○○依刑事訴訟法第三百四十五條
    規定為其利益提起上訴（按被告乙○○並未上訴），惟並未
    提出不服原判決之理由，而經本院審理結果，仍認被告乙○○成立刑法第三百零四條第一項之妨害人行使權利罪，已如
    上述，上訴人丙○○之上訴自無理由。又被告身為社區管理
    員，竟為私人恩怨，假藉主任委員名義故意對告訴人斷電，
    所為實屬非是，再參以告訴人向本院具狀稱：以其係從事國
    際貿易工作，並與第三人簽訂進出口買賣契約，突遭被告乙○○斷電，致所有電腦及傳真機失靈，使告訴人生意一時無
    法報價，損失慘重等語，並有告訴人所提之代理契約、營利
    事業登記證、商標註冊證、合作協議書、宣傳廣告等件為證
    ，原審未斟酌上情，僅量處被告乙○○拘役五十日，尚嫌過
    輕，檢察官上訴意旨指摘原審量刑過輕，非無理由，且原判
    決既有上開可議，自應由本院將原判決撤銷改判。爰審酌被
    告品行、以強暴手段妨害告訴人之用電，造成他人生活之不
    便及損害嚴重，且犯罪後否認犯行，並無悔改之意，態度非
    佳，併被告等犯罪之目的、手段等一切情狀，量處如主文第
    二項所示之刑，並諭知易科罰金之折算標準。又行為後法律
    有變更者，適用行為時之法律。但行為後之法律有利於行為
    人者，適用最有利於行為人之法律，刑法第二條第一項定有
    明文。查：被告於行為時之刑法第四十一條第一項前段規定
    ：「犯最重本刑為五年以下有期徒刑以下之刑之罪，而受六
    個月以下有期徒刑或拘役之宣告，因身體、教育、職業、家
    庭之關係或其他正當事由，執行顯有困難者，得以一元以上
    三元以下折算一日，易科罰金。」，而於被告行為時之易科
    罰金折算標準，修正前罰金罰鍰提高標準條例第二條前段（
    現已刪除）規定，就其原定數額提高為一百倍折算一日，則
    本件被告行為時之易科罰金折算標準，應以銀元三百元折算
    一日，經折算為新臺幣後，應以新臺幣九百元折算為一日。
    惟九十五年七月一日施行之刑法第四十一條第一項前段則規
    定：「犯最重本刑為五年以下有期徒刑以下之刑之罪，而受
    六個月以下有期徒刑或拘役之宣告者，得以新臺幣一千元、
    二千元或三千元折算一日，易科罰金。」。比較修正前後之
    易科罰金折算標準，以九十五年七月一日修正公布施行前之
    規定，較有利於被告，則應依刑法第二條第一項前段，仍應
    適用修正前刑法第四十一條第一項前段規定，定其折算標準
    ，併此敘明。
貳、無罪部分：
一、公訴意旨以：被告戊○○與共同被告乙○○分別係臺北縣土
    城市○○○路一三七號、一三九號「山水園集社區」管理委
    員會主任委員及管理員，因不滿住戶甲○○擅自使用住戶林
    春梅所有南天母路一三七號之七地下二樓電力及將該電力接
    往南天母路一三九之一號供己私用，竟共同基於妨害他人行
    使權利之犯意聯絡，於民國九十四年四月十九日十四時三十
    分許，在土城市○○○路一三七號之七後方，切斷前開電源
    總開關，並將電源箱上鎖，使甲○○無法正常使用電力，以
    此強暴之方式，妨害甲○○使用電力之權利。因認被告戊○○所為係犯刑法第三百零四條第一項之妨害他人行使權利罪
    云云。
二、按犯罪事實應依證據認定之，無證據不得認定犯罪事實，刑
    事訴訟法第一百五十四條第二項定有明文。再認定犯罪事實
    所憑之證據，雖不以直接證據為限，間接證據亦包括在內；
　　然而無論直接或間接證據，其為訴訟上之證明，須於通常一
　  般之人均不致有所懷疑，而得確信其為真實之程度者，始得
    據為有罪之認定，倘其證明尚未達到此一程度，而有合理之
　  懷疑存在時，事實審法院即無從為有罪之確信，自應為無罪
    之判決，最高法院七十六年台上字第四九八六號判例要旨參
    照。再告訴人之告訴，係以使被告受刑事追訴為目的，其指
    訴是否與事實相符，仍應調查其他證據，以資審認，必被害
    人所述被害情形，無瑕疵可擊，且就其他方面調查，又與事
　　實相符，始足據為有罪判決之基礎，最高法院八十一年台上
  　字第三五三九號判例要旨參照。
三、公訴人認被告戊○○涉犯刑法第三百零四條第一項之妨害他
    人行使權利罪，無非以被告戊○○及共同被告乙○○之自白
    、告訴人之指訴、台電公司之電費通知、收據及現場照片為
    主要論據。訊據被告戊○○固承稱有同意共同被告乙○○於
    上開時地對告訴人斷電之事實，惟堅決否認有妨害他人行使
    權利之犯行，辯稱：伊是主任委員，以前也不認識告訴人，
    是管理員即共同被告乙○○來對伊說告訴人偷用電，要把他
    斷電，因都沒有看過林春梅，怕林春梅以後會來爭執，伊就
    相信乙○○講的，同意乙○○去斷電，當天下午，乙○○斷
    電後又來告訴伊，伊就以主任委員之身分去電錶箱貼公告，
    不是故意對告訴人斷電的等語。
四、經查：被告戊○○於警詢、偵查、原審及本院審理時固均承
    稱有事前同意共同被告乙○○所為上開對告訴人之斷電行為
    ，惟均辯稱：是管理員乙○○稱甲○○擅自接電使用，伊才
    同意乙○○去斷電的，乙○○斷電以後才跟我說，我就跟他
    去貼公告，告訴大家不可以偷接社區的電等語，核與共同被
    告乙○○歷次所述均相符。而告訴人甲○○於本院審理時亦
    稱：「之前不認識戊○○，是因為戊○○擔任主委為了這件
    事情有爭執才認識的；乙○○是有認識，但在本案之前為了
    水電的事情有爭執就處的不是很好。」、「有一天晚上有被
    切掉我馬上打開，過了三天的中午我在家裡忽然電源又被切
    掉我就跑上去，看到電錶箱被鎖起來，戊○○拿個照相機他
    們二人正要離開，我說為何我又被切電源，乙○○說這沒你
    的事這不是你的電，要打開去找警察，戊○○沒說什麼他們
    二人就走了，我就去找警察後來警察來了，戊○○還是跟警
    察說我用別人的電。」等語（見本院第四七、四八頁筆錄）
    ；再參以被告戊○○於本院審理時所稱：「（你在切電源前
    有無去問甲○○？）我沒有問，我相信乙○○不會騙我，也
    是乙○○提議去切電源的，我說好由乙○○去關掉電源的，
    他關電源後來告訴我，我再拿相機去照相，並且以主委的身
    分寫一張公告貼在公告欄上告訴大家不可以再偷電。」、「
    「（你有無去找林春梅以確定甲○○有無竊用林春梅的電？
    ）切掉電源前我們沒有去找，是在切掉電源後我有遇到林春
    梅的弟弟，我有跟他說這件事，他就說他知道會跟林春梅說
    。」等語（見本院第四六、四七頁筆錄）。可知，被告戊○○雖事前同意共同被告乙○○對告訴人實施斷電，惟其係聽
    信乙○○片面之詞，並未向關係人林春梅及告訴人本人求證
    ，尚難推認其確係明知告訴人有合法用電權源；且被告戊○○與告訴人素不相識，未曾有過任何摩擦、爭執，應無犯案
    動機可言；再參以因其當時任管理委員會之主任委員，對社
    區管理負有監督之責，而告訴人須輾轉使用被告社區用電，
    確非正常情形，則其一時情急疏未查證，而聽信長期為社區
    管理之乙○○片面之詞，受其誤導認為告訴人有竊電而同意
    對之斷電，非無可能，其所辯稱：是相信管理員乙○○說告
    訴人竊電，才同意斷電的一節，尚非無稽。再參以偵查卷第
    二四頁所附現場照片，被告戊○○確實於乙○○實施斷電後
    以社區主委身分張貼公告，警示不得再有竊電行為；衡情被
    告戊○○若真係故意以斷電惡整告訴人，因告訴人與之素不
    相識，於告訴人事後應不會想到其參與其中情形下，實無再
    大方張貼公告警示之必要，益證被告戊○○主觀上並無妨害
    告訴人正當用電之故意。綜上所述，公訴人徒以告訴人之指
    訴，及被告所戊○○有以主委身分事前同意乙○○對之斷電
    ，斷電後又張貼公告，而推認被告戊○○與實際行為之共同
    被告乙○○間有犯意聯絡共犯本案，尚嫌率斷。
五、此外復查無其他積極證據，足證被告戊○○有何檢察官所指
    之妨害他人行使權利罪犯行，揆之首揭說明，不能證明被告
    犯罪，即應為其無罪之諭知。
六、原審未予詳究，遽為被告戊○○有罪之判決並予科刑，即有
    未洽。檢察官上訴請求從重量刑，自無理由，被告戊○○上
    訴否認犯罪，指摘原判決不當，求予撤銷改判，為有理由，
    應由本院將原判決撤銷，另為被告戊○○無罪之諭知。
據上論斷，應依刑事訴訟法第三百六十九條第一項前段、第三
百六十四條、第二百九十九條第一項前段、第三百零一條第一項
，刑法第二條第一項前段、第三百零四條第一項、修正前刑法第
四十一條第一項前段，罰金罰緩提高標準條例第一條前段、修正
前罰金罰緩提高標準條例第二條，判決如主文。
本案經檢察官柯麗玲到庭執行職務。
中  　華　　民　　國  　96　 年　 　3   　月    29  　日
　　　　　　　　　刑事第十七庭  審判長法　官  趙功恆
　　　　　　　　　　　　　　　　　　  法　官  高明哲
　　　　　　　　　　　　　　　　　　  法　官  孫惠琳
以上正本證明與原本無異。
不得上訴。
                                      書記官  魏汝萍
中　　華　　民　　國　　96　　年　　3 　　月　　29　　日
附錄：本案論罪科刑法條全文
中華民國刑法第304條
以強暴、脅迫使人行無義務之事或妨害人行使權利者，處 3 年以
下有期徒刑、拘役或 3 百元以下罰金。
前項之未遂犯罰之。
